臺灣嘉義地方法院民事判決
110年度訴字第351號
原      告  李建男  
            李季黛  

兼上二人共同訴訟代理人
            顏貝芬  
訴訟代理人  李季砡  
被      告  張秀平  

上列當事人間返還共有物等事件，本院於民國110年10月5日言詞
辯論終結，判決如下：
   主    文
被告應將坐落嘉義市○○○段○○○○地號土地上同段一二六六建號即
建物門牌號碼嘉義市○區○○里○○○路○○○號建物騰空返還原告顏貝
芬及其他共有人。
原告其餘之訴駁回。
訴訟費用由被告負擔二分之一，餘由原告負擔。
本判決原告顏貝芬勝訴部分，於原告顏貝芬以新臺幣參拾捌萬陸
仟柒佰元為被告供擔保後，得假執行。但被告如以新臺幣壹佰壹
拾陸萬零參佰元為原告顏貝芬預供擔保，得免為假執行。
原告其餘假執行之聲請駁回。 
  事實及理由
一、原告起訴主張略以：
㈠、嘉義市○○○段0000○號，門牌號碼：嘉義市○○○路000號4層樓建
    物（總面積483.84平方公尺，下稱系爭建物）及其附屬兩層
    樓擴建物（下稱系爭增建物），由訴外人邱木村興建，由原
    共有人李建男出資，將房地分別登記於其妻李王稻(房)及兒
    李能聰(地)，其妻李王稻死亡後房產由李建男、李能聰、李
    季黛3人繼承，李建男、李季黛又將其等所有系爭建物之應
    有部分三分之二贈與原告，李能聰則將其所有系爭建物之應
    有部分三分之一贈與被告，故系爭增建物及系爭建物現由兩
    造共有。
㈡、系爭增建物1樓及2樓與系爭建物內部完全相通，系爭增建物
    沒有樓梯不能單獨使用，只能從系爭建物內部樓梯到達2樓
    、無獨立對外出入口，系爭增建物依附系爭建物而建，牆面
    跟地板相連，已和系爭建物構成一體，無法分割(卷第261頁
    )。被告侵佔1樓看似未超過三分之一，但占用一樓部分等同
    占用整棟，根本無法穿越被告在居住的1樓到達其他樓層，
    等同整棟無法出租，其他共有人自不能再出租別人。
㈢、被告未經其他共有人同意擅自入住系爭建物，經發存證信函
    要求被告遷出系爭建物，被告並無理會，並於102年自行出
    租系爭建物供水果行營業及出租位於新生路及林森東路2面
    廣告看板，且於108年自營服裝工作室至今，皆未曾將租金
    收益分與其他共有人。
㈣、原告請求相當租金之不當得利新台幣(下同)600萬元，是以過
    去10年實際獲利損失計算，89年後7-11超商以每月77,000元
    承租系爭建物，直到98年經被告要求終止合約才終止，加上
    2面出租廣告看板，每月租金超過10萬元。故原告自105年7
    月6日起至110年7月5日以每月10萬計算，向被告請求不當得
    利600萬元。
㈤、並聲明：1、被告應將坐落於嘉義市○○○段0000地號土地上之
    系爭建物及系爭增建物騰空遷出返還原告與全體共有人。2
    、被告應給付原告與全體共有人，自起訴日起回溯5年期間(
    即自105年7月6日起至110年7月5日止)相當於租金之不當得
    利共計600萬元，及自起訴狀繕本送達翌日起至清償日止按
    年息百分之五計算之利息。3、自110年7月6日起至返還前項
    系爭房屋之日止，按月給付10萬元相當租金之不當得利。4
    、願供擔保，請准宣告假執行。5、訴訟費用由被告連帶負
    擔。
二、被告陳述略以：
㈠、被告僅住系爭建物一樓且未達三分之一權利範圍，且並未阻
    止其他共有人使用系爭建物，原告李建男仍可至系爭建物二
    樓拆除物品（卷第205頁），足證被告並未阻止原告使用系
    爭建物，二樓以上之系爭建物在原告之管理中，原告向被告
    請求相當租金之不當得利為無理由。退而言之，縱認系爭建
    物之不當得利，亦僅以一個樓層三分之二計算不當得利，原
    告等人應支付被告土地租金予以抵銷。
㈡、系爭建物坐落之土地係李能聰所購買，此有本院89年重訴字
    第172號、臺灣高等法院臺南分院90年度重上字第34號判決
    書、確定證明書可證，而訴外人李王稻、李能聰在向訴外人
    邱木村購買系爭建物時，約定系爭增建物由李能聰處置，81
    年間辦理李王稻之繼承時，系爭增建物非繼承財產之標的。
    而系爭建物最初門牌號碼為「嘉義市○區○○○路000號」，系
    爭增建物之門牌號碼則為「嘉義市○區○○○路000號」，上開
    二建物有各自門牌號碼、獨立水、電表，此自李建男、李能
    聰之77年戶籍謄本觀之即明，嗣因兩邊道路拓寬，門牌變更
    ，才只登記「嘉義市○區○○○路000號」，然一樓火災後，水
    電遭停用，之後之水表申請之門牌號碼則為「嘉義市○區○○○
    路000號」，電表申請則仍為「嘉義市○區○○○路000號」。依
    此可知系爭建物及系爭增建物原本確實有各自出入口、各自
    獨立，非原告所稱不能分割之主體，僅因系爭建物四樓發生
    火災後，李建男以整修房屋為由，始將兩間原本獨立之房屋
    一、二樓打通擴大出租面積，故系爭增建物是完全獨立，非
    系爭建物之附屬物，且無任何資料登記顯示系爭擴建物1、2
    樓是原告所有。且依本院110年度訴字第214號內容，仍無法
    證明系爭物附屬擴建物1、2樓是原告所有。　　
㈢、系爭建物經嘉義市政府兩次通知有影響公共安全疑慮，迄今
    系爭建物仍未做改善，系爭建物存在危險不能居住，倘將系
    爭建物出售，係將公共安全風險轉嫁他人，實為不妥。
㈣、並聲明：1、原告之訴及其假執行之聲請均駁回。2、如受不
    利之判決，願供擔保請免假執行。3、訴訟費由原告負擔。
三、本院得心證之理由：
㈠、兩造不爭執之事實：
 1、系爭建物為原告顏貝芬與被告所共有，應有部分原告顏貝芬
    為3分之2，被告為3分之1。原告李建男及李季黛現已非系爭
    建物之所有權人。
 2、原告顏貝芬就系爭建物及系爭增建物曾一併提起分割共有物
    之訴訟，經本院110年度訴字第214號判決系爭建物應予變價
    分割，系爭增建物因原告顏貝芬未能提出證據證明所有權或
    是事實上處分權之歸屬，而予以駁回。上開判決業已確定。
㈡、原告3人主張被告無權占有系爭建物及系爭增建物，應將系爭
    建物及系爭增建物騰空返還予原告3人及其他共有人，並給
    付相當於租金之不當得利，為被告所否認及拒絕。本件之爭
    點為：⑴被告有無占有使用系爭房屋之合法權源？原告3人得
    否依民法第767條第1項等規定請求被告將系爭建物、系爭增
    建物騰空返還原告3人及其他共有人？⑵原告3人依民法第179
    條規定請求被告返還相當於租金之不當得利，有無理由及其
    得請求之金額為何？分述如下。
㈢、關於被告有無占有使用系爭房屋之正當權源，原告3人得否依
    民法第767條第1項等規定請求被告將系爭建物、系爭增建物
    騰空返還原告3人及其他共有人部分：
⑴、按所有人對於無權占有或侵奪其所有物者，得請求返還之；
    對於妨害其所有權者，得請求除去之；各共有人對於第三人
    ，得就共有物之全部為本於所有權之請求；但回復共有物之
    請求，僅得為共有人之全體利益為之，民法第767條第1項前
    段及中段、第821條分別定有明文。又各共有人按其應有部
    分，對於共有物之全部雖有使用收益之權，惟共有人對共有
    物之特定部分使用收益，仍須徵得他共有人全體之同意，非
    謂共有人得對共有物之全部或任何一部有自由使用收益之權
    利。如共有人不顧他共有人之利益，而就共有物之全部或一
    部任意使用收益，即屬侵害他共有人之權利，有最高法院62
    年台上字第1803號判例可資參照。次按當事人主張有利於己
    之事實者，就其事實有舉證之責任，民事訴訟法第277條前
    段定有明文。以無權占有為原因，請求返還土地者，占有人
    對土地所有權存在之事實無爭執，而僅以非無權占有為抗辯
    者，土地所有權人對其土地被無權占有之事實無舉證責任，
    占有人應就其取得占有係有正當權源之事實證明之（最高法
    院85年度台上字第1120號判決意旨參照）。又共有物分管契
    約，固不以共有人明示之意思表示為限，共有人默示之意思
    表示，亦包括在內；惟所謂默示之意思表示，係指依共有人
    之舉動或其他情事，足以間接推知其效果意思者而言；若單
    純之沈默，則除有特別情事，依社會觀念可認為一定意思表
    示者外，不得謂為默示之意思表示（最高法院29年上字第76
    2號判例意旨參照）；占有共有土地特定部分使用之原因多
    端，非僅基於分管協議一途，依民事訴訟法第277條前段規
    定，主張有分管協議存在者，應就系爭土地有分管協議之事
    實負舉證責任（最高法院95年度台上字第765號判決意旨參
    照）。
⑵、就系爭增建物部分:
 1、按學說上所謂之爭點效，係指法院於確定判決理由中，就訴
    訟標的以外當事人所主張之重要爭點，本於當事人辯論之結
    果已為判斷時，除有顯然違背法令，或當事人已提出新訴訟
    資料足以推翻原判斷之情形外，於同一當事人就與該重要爭
    點有關所提起之他訴訟，不得再為相反之主張，法院亦不得
    作相反之判斷，以符民事訴訟法上之誠信原則而言。是爭點
    效之適用，必須前後兩訴訟當事人同一，且前案就重要爭點
    之判斷非顯然違背法令，及當事人未提出新訴訟資料足以推
    翻原判斷等情形始足當之（最高法院99年度台上字第781號
    判決意旨可資參照）。
 2、原告3人固主張系爭增建物為兩造共有等語。查原告顏貝芬
    前以包括系爭增建物在內之不動產無不能分割之限制，兩造
    及其他全體共有亦未訂有不分割之協議為由，向本院請求分
    割包含系爭增建物在內之不動產，業經本院於110年8月31日
    以110年訴字第214號民事判決認定：「上開增建二層樓房緊
    鄰系爭建物而建，但兩棟建物一樓部分雖曾出租予7-11超商
    而互相連通使用，但該增建二層樓房，面臨新生路面，可開
    設門戶由新生路進出，並非無獨立出入口，此有照片三紙附
    卷可參（見本院110年度訴字第214號卷第187至191頁）。又
    系爭建物一樓縱使無衛浴設備，而須利用增建建物所設之衛
    浴設備，但系爭建物一樓並非無法再自行規劃設置衛浴設備
    以供使用。因此，增建建物部分，並無常助系爭建物之效用
    ，且兩棟建物可獨立各自使用。再者，增建建物部分未辦所
    有權登記，究為何人所有，或何人擁有事實上處分權，均缺
    乏證據資料可供認定。原告(即本件原告顏貝芬)雖主張該增
    建建物所有權為兩造所共有，但為被告所否認，原告復無法
    提出證據以資證明其所有權或事實上處分權之歸屬。凡此，
    均與主物、從物須同屬一人所有，從物須常助主物之效用之
    性質不符，故原告請求本院將增建建物與系爭建物一併予以
    分割云云，尚不可採。」該110年度訴字第214號判決業已確
    定等情，為兩造所不爭執，且有上開判決書可查。
 3、原告顏貝芬於本院審理中，雖主張兩造為系爭增建物之所有
    權人，然仍未提出足以證明其該部分所述之新訴訟資料。準
    此，另案分割共有物事件事件判決既已將「原告（即本件原
    告顏貝芬）是否為系爭增建物之所有人或事實上處分權人」
    列為足以影響判決結果之重要爭點，並於該案訴訟程序中為
    充分之攻擊、防禦及舉證、辯論，經法院為實質上之審理而
    為上開理由之判斷，本件原告顏貝芬及被告與本院110年度
    訴字第214號訴訟既為同一當事人，原告顏貝芬復未提出新
    訴訟資料足以推翻上開確定判決之判斷，且上開確定判決判
    斷亦非顯然有違背法令情形，則原告顏貝芬與被告間就與上
    開重要爭點有關之本案訴訟，均不得再為相反之主張，本院
    亦不得為歧異之判斷。原告顏貝芬主張系爭增建物為其與被
    告所有云云，洵不足採，自無由行使民法第767條第1項前段
    及中段、第821條之權利。
 4、原告顏貝芬主張系爭增建物為其與被告所有一節，為無理由
    ，已認定如前，且原告李建男及李季黛就其二人曾取得系爭
    增建物之所有權或事實上處分權一節亦未能舉證以實其說，
    原告李建男及李季黛主張系爭增建物為其所有，自難信為真
    實，原告李建男及李季黛主張系爭增建物為其與被告所有云
    云，洵不足採，自無由行使民法第767條第1項前段及中段、
    第821條之權利。
⑶、就系爭建物部分:
 1、按不動產物權因法院之判決而取得者，不以須經登記為生效
    要件，固為民法第759條之所明定。惟此之所謂判決，係僅
    指依其宣告足生物權法上取得某不動產物權效果之力，恒有
    拘束第三人之必要，而對於當事人以外之一切第三人亦有效
    力者（形成力亦稱創效力）而言，惟形成判決（例如分割共
    有物之判決）始足當之，不包含其他判決在內。又共有物之
    分割，經分割形成判決確定者，即生共有關係終止及各自取
    得分得部分所有權之效力（最高法院43年度台上字第1016號
    、51年度台上字第2641號判決意旨參照）。 
 2、經查系爭建物為原告顏貝芬與被告共有，應有部分原告顏貝
    芬為3分之2，被告為3分之1。原告李建男及李季黛現已非系
    爭建物之所有權人，原告李建男及李季黛自無由行使民法第
    767條第1項前段及中段、第821條之權利。又原告顏貝芬為
    系爭建物之共有人，原告顏貝芬以系爭建物無不能分割之限
    制，兩造及其他全體共有亦未訂有不分割之協議為由，訴請
    裁判分割共有物，經本院另案110年度訴字第214號判決准予
    將系爭建物變價分割，該判決已確定在案，業已認定如前，
    足證兩造共有之系爭建物業經法院判決准予分割確定，依上
    開說明，該分割共有物之判決性質上為形成判決，於法院分
    割形成判決確定時，固生共有關係終止及各自取得分得部分
    所有權之效力。惟按執行名義係變賣繼承財產或共有物，以
    價金分配於各繼承人或各共有人者，執行法院得予以拍賣，
    並分配其價金，其拍賣程序，準用關於動產或不動產之規定
    ，強制執行法第131條第2項亦有明文。查本院另案110年度
    訴字第214號判決係採取變價分割之方式准予分割系爭建物
    ，其性質雖係形成判決，然迄未經共有人依強制執行法第13
    1條規定，聲請執行法院以變價方式予以拍賣，系爭建物迄
    仍登記為原共有人所共有，為兩造所不爭執，並有系爭建物
    之登記謄本在卷可稽（卷第29至33頁），尚難認系爭建物之
    原共有人於執行法院變價分割完畢前，即已喪失對系爭建物
    之所有權，故原共有人於變價分割執行完畢前，對於侵害系
    爭建物所有權之人，自仍得依民法第767條、第821條之規定
    ，請求返還共有物或排除他人之侵害。是系爭建物雖經本院
    另案以110年度訴字第214號確定判決准予變價分割確定，惟
    原告顏貝芬仍得依民法第767條、第821條規定，對無權占有
    系爭建物之人，請求排除侵害。
 3、被告雖抗辯其僅占有使用系爭建物之一樓部分，其他樓層 
    原告等其他共有人可使用，並提出系爭建物室內之照片為證
    （卷第83至95頁）；惟縱其所辯屬實，系爭建物之共有人既
    未曾訂立分管契約，共有人對共有物之特定部分使用收益，
    仍須徵得他共有人全體之同意，被告無權對共有物之全部或
    一部任意使用收益。被告既無法證明系爭建物之共有人間有
    分管契約存在或其有占用使用系爭房屋之正當權源，難認其
    係有權占有系爭建物。從而原告顏貝芬本於系爭建物共有人
    之地位，請求被告將系爭建物騰空返還原告顏貝芬及其他共
    有人，應屬有據。
㈣、關於原告3人依民法第179條規定請求被告返還相當於租金之
    不當得利部分：
⑴、按無法律上原因而受利益，致他人受損害者，應返還其利益
    ，民法第179條前段定有明文。又依不當得利之法則請求返
    還不當得利，以無法律上之原因而受利益，致他人受有損害
    為其要件，故其得請求返還之範圍，應以對方所受之利益為
    度，非以請求人所受損害若干為準，無權占有他人之土地，
    可能獲得相當於租金之利益，為社會通常之觀念（最高法院
    61年台上字第1695號判決意旨參照）；從而原告3人主張被
    告無權占有系爭建物，可獲得相當於租金之利益，使原告3
    人受有相當於租金之損害，兩者間有因果關係，原告3人依
    不當得利法則，請求被告返還相當於租金之不當得利，應屬
    有據。
⑵、按城市地方房屋之租金，以不超過土地及其建築物申報總價
    年息百分之10為限；土地法第79條所謂土地及建築物之總價
    額，土地價額依法定地價，建築物價額依該管直轄市或縣（
    市）地政機關估定之價額；土地所有人依本法申報之地價，
    為法定地價。土地法第97條第1項、第148條、土地法施行法
    第25條分別定有明文。經查，系爭建物基地坐落1269地號土
    地面積191.31平方公尺，而該1269地號土地為被告與訴外人
    李能聰所有，有上開登記謄本在卷可稽(卷第29頁)。次查，
    系爭建物位於嘉義市○區○○里○○○路000號，位於嘉義市林森
    東路與新生路交叉口，交通狀況順暢，該1269土地自109年1
    月起申報地價均為每平方公尺13,440元，而地政機關目前僅
    就土地部分有估價，未就建築物估定其價額，且系爭建物之
    課稅現值為1,160,300元等情，有嘉義市政府稅務局房屋稅
    籍證明書、google地圖、申報地價查詢在卷（卷第301頁至
    第304頁、第361頁至第363頁、第29頁）可稽。審酌①系爭建
    物坐落位置、工商繁榮程度、交通便捷性、②系爭建物為屋
    齡39年、內部殘破不堪之老舊建物(卷第107、第83至95頁)
    、被告使用系爭建物的一切情狀，③及原告並非系爭建物所
    坐落土地之所有權人，且系爭建物所坐落土地恰為被告與其
    夫共有，④又房屋及土地為各別之不動產，各得單獨為交易
    之標的，故房屋所有人對無權占有人請求返還使用系爭建物
    之不當得利應僅以請求占用之系爭建物價值為斷，而不包括
    坐落土地價值在內。另地政機關對於建築物既未估價，衡諸
    房屋課稅現值一般均較市價為低，則以房屋課稅現值作為系
    爭建物估定之價格，對於當事人尚屬公平合理，故本件系爭
    建物遭無權占用所受相當於租金之利益為每月4,834元【計
    算式：(房屋課稅現值1,160,300元)×5%÷12＝4,834元，以下
    四捨五入】，依此認被告無權占用系爭建物所受相當於租金
    之利益。又被告無權占有系爭建物(應有部分為3分之1)應給
    付原告3人相當於租金之不當得利自起訴日起回溯5年期間（
    即自105年7月6日起至110年7月5日止）共計193,320元【計
    算式：4,834×2/3=3222，以下四捨五入;3,222×60個月=193,
    320】。
㈤、按被告對於原告3人起訴主張之請求，提出抵銷之抗辯，祇須
    其對於原告3人確有已備抵銷要件之債權即可。又抵銷乃主
    張抵銷者單方之意思表示即發生效力，而使雙方適於抵銷之
    二債務，溯及最初得為抵銷時，按照抵銷數額同歸消滅之單
    獨行為，且僅以意思表示為已足，原不待對方之表示同意，
    此觀民法第334條、第335條規定自明（最高法院100年度台
    上字第2011號判決意旨參照）。查被告主張以系爭建物占用
    其所有之土地之不當得利，與原告3人對其請求占用系爭建
    物之不當得利抵銷。衡以本件系爭建物坐落1269地號土地所
    有權人為被告(應有部分4分之3)以及訴外人李能聰(應有部
    分4分之1)，有上開登記謄本在卷可稽(卷第29頁)，該系爭
    建物占用1269地號土地每月租金應為6,624元【計算式：73.
    93平方公尺×申報地價每平方公尺13,440元×8%÷12＝6,624元
    ，以下四捨五入。】。綜上所述，被告無權占有系爭建物(
    被告應有部分為3分之1，故其無權占有原告3人3分之2應有
    部分)應給付原告3人相當於租金之不當得利自起訴日起回溯
    5年期間（即自105年7月6日起至110年7月5日止）共計193,3
    20元。然而，系爭建物(原告應有部分3分之2)占用被告所有
    1269地號土地(被告應有部分4分之3)，故原告3人無權占有1
    269地號土地應給付被告當於租金之不當得利自起訴日起回
    溯5年期間（即自105年7月6日起至110年7月5日止）租金為1
    98,720元【計算式：6,624×3/4×2/3=3,312元，以下四捨五
    入;3,312×60個月=198,720元】，經抵銷後，被告並無再需
    給付原告3人任何金額，是原告3人請求被告給付占用系爭建
    物之不當得利一節，為無理由，應予駁回。
㈥、綜上所述，原告顏貝芬依民法第767條第1項、第821條規定，
    請求被告將系爭建物騰空返還予原告及其他共有人，為有理
    由，應予准許，逾此範圍之請求，為無理由，應予駁回。本
    判決原告顏貝芬勝訴部分，兩造均陳明願供擔保，請准宣告
    假執行及免為假執行之宣告，爰分別酌定相當之金額予以准
    許，至於原告3人敗訴部分，原告3人假執行之聲請即失所附
    麗，應併予駁回之。
㈦、兩造其餘之攻擊或防禦方法及未經援用之證據，經本院斟酌
    後，認為均不足以影響本判決之結果，無逐一詳予論駁之必
    要。併此敘明。
四、據上論結，本件原告之訴為一部有理由，一部無理由，依民
    事訴訟法第79條、第85條第1項，第390條第2項、第392條第
    2項，判決如主文。
中　　華　　民　　國　　110 　年　　10　　月　　29　　日
                  民事第三庭法　官　陳婉玉   
以上正本係照原本作成。
如對本判決上訴須於判決送達後 20 日內向本院提出上訴狀（須
按對造人數提出繕本）。
如委任律師提起上訴者，應一併繳納上訴審裁判費。　　　　　
中　　華　　民　　國　　110 　年　　10　　月　　29　　日
                            書記官　蕭惟瀞